【裁判字號】    98,上易,1955
【裁判日期】    990204
【裁判案由】    詐欺
【裁判全文】
臺灣高等法院臺中分院刑事判決        98年度上易字第1955號
上  訴  人  臺灣臺中地方法院檢察署檢察官
被      告  乙○○
上列上訴人因被告詐欺案件，不服臺灣臺中地方法院98年度易字
第3164號，中華民國98年11月3日第一審判決（起訴案號：臺灣
臺中地方法院檢察署98年度偵字第15268號），提起上訴，本院
判決如下：
    主  文
原判決撤銷。
乙○○幫助犯詐欺取財罪，累犯，處有期徒刑月，如易科罰金
，以新臺幣壹仟元折算壹日。
    犯罪事實
一、乙○○曾於民國95年間，因出租自己使用之郵局存款帳戶，
    供詐欺集團使用做為被害人匯款之用，涉犯幫助詐欺罪，經
    臺灣臺北地方法院於96年5月24日，以96年度簡字第965號判
    決判處有期徒刑3月，並於96年6月20日確定，嗣經同院於96
    年8月12日，以96年度聲減字第1162號裁定減刑為有期徒刑1
    月15日確定，於96年10月19日易科罰金執行完畢，竟仍不知
    悔改。其可預見詐欺集團經常利用人頭電信門號，撥打電話
    施用詐術，使被詐騙人將款項匯入其指定之人頭帳戶，以掩
    飾其犯行，並藉此逃避檢警人員之追緝，竟基於幫助他人詐
    欺取財不確定犯意，於98年3月16日下午2時30分許，在臺中
    縣大雅鄉○○路附近之某便利商店，將其所有之國民身份證
    及健保卡，交付予真實姓名、年籍不詳之詐欺集團成員使用
    。該詐欺集團之成員隨即於同年月23日，在臺中縣太平市「
    松聖企業社」太平店，以乙○○之身份證、健保卡，申辦威
    寶電信股份有限公司（下稱威寶電信）之門號0000000000號
    行動電話易付卡。嗣該詐欺集團成員並在「大屯廣告報」刊
    登虛偽之應徵廣告，以前揭申辦人乙○○之門號0000000000
    號電話為聯絡電話，適有林念崢（另為不起訴處分）依該廣
    告內容，撥打電話予上開詐欺集團成員，誤信該詐欺集團成
    員之指示，致林念崢陷於錯誤，因而於98年3月25日，在臺
    中縣太平市「國軍臺中總醫院」對面之便利商店前，將所有
    之中華郵政股份有限公司臺中中正路郵局帳號000000000000
    00號帳戶金融卡、密碼、身分證影本及印章等，交付予該詐
    欺集團成員，該詐欺集團成員再撥打電話予戊○、甲○○、
    丁○○及己○○等4人，分別向戊○等4人佯稱因網路購物之
    匯款產生問題，致戊○等4人陷於錯誤，因而各轉帳新臺幣
    （下同）2萬1998元、2萬3998元、3萬2986元及1萬9987元至
    上開詐欺集團使用帳戶內。嗣戊○等4人發覺受騙，報警處
    理後始查悉上情。
二、案經臺中縣警察局太平分局報請臺灣臺中地方法院檢察署檢
    察官偵查起訴。
    理  由
一、本件被告乙○○經本院合法傳喚，無正當理由不到庭，爰不
    待其陳述逕行判決。又按被告以外之人於審判外之陳述雖不
    符刑事訴訟法第159條之1至之4等4條之規定，而經當事人於
    審判程序同意作為證據，法院審酌該言詞陳述或書面陳述作
    成時之情況，認為適當者，亦得為證據；當事人、代理人或
    辯護人於法院調查證據時，知有刑事訴訟法第15 9條第1項
    不得為證據之情形，而未於言詞辯論終結前聲明異議者，視
    為有前項之同意，同法第159條之5定有明文。立法意旨在於
    傳聞證據未經當事人之反對詰問予以核實，原則上先予排除
    。惟若當事人已放棄反對詰問權，於審判程序中表明同意該
    等傳聞證據可作為證據；或於言詞辯論終結前未聲明異議，
    基於尊重當事人對傳聞證據之處分權，及證據資料愈豐富，
    愈有助於真實發見之理念，且強化言詞辯論主義，使訴訟程
    序得以順暢進行，上開傳聞證據亦均具有證據能力。本件證
    人即被害人林念崢、戊○、甲○○、丁○○、己○○於警詢
    之陳述及證人葉俶呅於偵查中之陳述，暨本案以下所引用被
    告以外之人於審判外之書面陳述，性質上均屬傳聞證據，然
    檢察官、被告於本院言詞辯論終結前，均未主張有刑事訴訟
    法第159條第1項不得為證據之情形，本院審認上開證據作成
    時之情況，認應無違法或不當情事，與本案待證事實間復具
    有相當之關聯性，以之作為證據應屬適當，依刑事訴訟法第
    159條之5第2項之規定，均有證據能力，合先明。
二、質之被告於偵查及原審行準備程序時均矢口否認有上揭幫助
    詐欺之犯行，並辯稱：伊沒有申辦0000000000號行動電話門
    號，伊係因為向民間融資公司融資，而將其所有的身分證、
    健保卡交付予該民間融資公司云云。惟查：
  (一)、依舉證責任分配標準，被告提出「幽靈抗辯」，此為被告
      否認為犯罪主體或否認有犯罪故意，屬於構成要件該當性
      之抗辯事項，被告固不負終局的「說服責任」，但該事由
      有利於被告且被告對該積極主張之事實有特別知識、經驗
      ，比較知道何處可取得相關證據，即應由被告負「提出證
      據責任」（按提出證據責任與說服責任不同）；若被告能
      證明至「有合理懷疑」程度，舉證責任即轉換，而由檢察
      官就抗辯事由不存在負舉證責任，並證明至「無合理懷疑
      」程度；若被告對幽靈抗辯舉證未達此程度，雖理論上其
      抗辯有可能性，但尚不成為有效抗辯，檢察官並無責任證
      明該抗辯事實不存在，法院就該爭點應逕為不利於被告之
      認定。衡之個人國民身分證及健保卡，係以個人使用持有
      為原則，本件被告雖辯稱其係為向民間融資公司融資，始
      將其身分證件及健保卡交予他人云云；然被告自始至終均
      無法清楚交代該民間融資公司名稱、所在地，與渠接洽之
      人之姓名年籍，或聯絡方式，供偵查機關追查，亦未能提
      出渠所稱之報載廣告以實其說，於偵查中雖供稱將提出錢
      莊業者之名片以供檢察官追查，然迄審理終結為止均從未
      提出。則本件除被告之片面抗辯之外，根本沒有任何事證
      顯示確有此民間融資公司存在，或其確已將上揭證件交付
      該公司保管，被告之抗辯顯然未達「有合理懷疑」之程度
      ，依上開說明，該抗辯殊難認屬有效之抗辯。
  (二)、次按採證認事係屬事實審法院之職權，而法院憑以認定犯
      罪事實之證據，並不以直接證據為限，即綜合各種直接、
      間接證據，本於推理作用，為其認定犯罪事實之基礎，如
      不違背經驗法則與論理法則，亦非法所不許，最高法院44
      年台上字第702號判例、94年度台上字第4770號判決意旨
      可資參照。依一般民間融資管道貸放金錢之流程，為確保
      貸放款項屆期能獲清償，貸放之業者均會要求借款人須填
      具借據，或同時簽發本票作為擔保；至借款人之身分證件
      ，僅係憑以確認借款人身分及住居所，以便事後追償時，
      不致遍循不著借款人，該身分證件原不具任何擔保之價值
      ，故僅需留存影本即可，而無扣留正本之必要。然質之被
      告於偵查中陳稱其向民間融資公司借貸經過，係謂：「（
      檢察官問：對方的聯絡內容？）他們有在做短期融資，3
      月16日2時30分在大雅鄉○○路的便利商店，他說10天為1
      期，借1萬元給我8000元，留下名片給我，當時給我8000
      元，每10天到，他會通知我要付利息，一直到5月25日，
      後來我付不起。」、「（檢察官問：當時交給對方哪些東
      西？）身分證及健保卡。」、「（檢察官問：你如何證明
      是要借錢？）有報案，但是沒有報案三聯單，也沒有製作
      筆錄。」云云（見偵卷30頁），則被告既稱申辦貸款，卻
      未填具任何資料，亦未簽發本票作為擔保，則民間融資業
      者要如何確保被告會依約清償？有何必要扣留被告國民身
      分證及健保卡？被告於清償完畢後又如何聯繫該業者取回
      所交付之證件等物？是被告上開所辯，顯與一般民間融資
      之常情有違，尚難遽信？
  (三)、再者，受理本件電話門號申辦之證人即松聖企業社門市服
      務人員葉淑文於偵訊中雖證稱：「（檢察官問：你有無核
      對乙○○的身分證資料？）有，是拿雙證件核對，長相我
      忘記了。」、「（檢察官問：有無確認申請人就是持有身
      分證及健保卡的人？）沒有，只有看證件。」云云（見偵
      卷第41頁）；然徵之身分證與健保卡乃供個人身分識別之
      重要文件，專屬性甚高，倘落入不法集團之手，極易遭人
      非法使用，一旦有人無正當事由收集取得他人身份證件，
      依一般常識認知，極易判斷乃係該隱身幕後之使用人基於
      使用別人之證件從事不法行為，因慮及可不易遭人循線追
      查而為之，此行徑常與財產犯罪之需要密切相關，自可產
      生與不法犯罪目的相關之合理懷疑，且依一般稍具知識之
      人，對於日常生活常見之不法之徒，利用他人證件進而申
      辦金融帳戶或電話門號以掩人耳目進行之不法行為中，最
      常見者不外乎詐騙或恐嚇他人錢財，而以之作為犯罪工具
      ，是身分證、健保卡等乃係個人重要物件，一般人思及上
      情，自不會輕率交由他人保管。況被告乙○○前於96年間
      ，即曾因將其所有之金融帳戶出租提供詐騙集團使用，而
      遭臺灣臺北地方法院以96年度簡字第965號判決判處有期
      徒刑3月確定，此有該案判決書在卷可憑（見偵卷第3以下
      頁）；其既已有相類之詐騙案件遭法院判刑確定之前案記
      錄，自當深悉詐騙集團有千方百計蒐羅身分證或健保卡等
      個人專屬證件進而取得其所需之金融帳戶或電話門號之可
      能，此等情形並未逸脫被告所能認知之範圍之外，仍可預
      見其發生，且被告並無確信此等情形不會發生之依據，竟
      率爾將攸關其重大權益之身分證及健保卡交付予素昧平生
      、人別不詳之人，故被告有確有幫助他人犯罪之不確定故
      意，允足認定。
  (四)、綜上所述，被告於本件歷經偵審以來，未就任何所辯之異
      常情節舉證加以證明，或舉出證明之方法供法院查證，而
      其辯詞又有前述諸多顯悖常理之處，自難做為對其有利之
      認定。而本件被害人戊○、甲○○、丁○○、己○○等人
      如何遭不詳之人撥打以被告名義為申辦人之門號00000000
      00號行動電話，並誆稱必須匯款至指定帳戶，因而陷於錯
      誤，分別於上揭時間匯款至被害人林念崢之金融帳戶等事
      實，業據被害人林念崢、戊○、甲○○、丁○○、己○○
      等人於司法警察詢問時陳述明確，復有上開臺中中正路郵
      局帳號00000000000000號帳戶最近交易資料、台新銀行自
      動櫃員機交易明細表、中國信託商業銀行臺幣活存明細、
      金融機構交易明細、郵政存簿儲金簿影本、行動電話通聯
      紀錄、威寶電信行動電話預付卡服務申請書影本等資料附
      卷可稽。本件罪證明確，被告幫助犯詐欺取財之犯行堪予
      認定。
三、核被告所為，係犯刑法第339條第1項之幫助詐欺取財罪。查
    被告曾因犯幫助詐欺罪，經臺灣臺北地方法院於96年5月24
    日，以96年度簡字第965號判決判處有期徒刑3月，並於96年
    6月20日確定，嗣經同院於96年8月12日，以96年度聲減字第
    1162號裁定減刑為有期徒刑1月15日確定，於96年10月19日
    易科罰金執行完畢，有臺灣高等法院被告前案紀錄表在卷可
    按，其於五年內故意再犯本件有期徒刑以上之罪，應依累犯
    規定加重其刑。又其因幫助他人實行犯罪行為，為幫助犯，
    審酌其犯罪情節，並按正犯之刑減輕之。原審法院未詳予調
    查上開不利被告之證據，遽為被告無罪之判決，核有違誤。
    檢察官上訴意旨執此指摘原判決不當，即有理由。應由本院
    將原判決撤銷改判。爰審酌被告犯罪之動機、目的、手段，
    犯罪所生危害，及事後態度等一切情狀，量刑如主文第2項
    所示之刑，並諭知易科罰金之折算標準示懲。，凱文、顏永
據上論斷，應依刑事訴訟法第369條第1項前段、第364條、第299
條第1項前段、第371條，刑法第30條、第339條第1項、第47條第
1項、第41條第1項前段，刑法施行法第1條之1，判決如主文。
本案經檢察官丙○○到庭執行職務。
中    華    民    國    99    年    2     月    4     日
            刑事第六庭  審判長法  官  李  文  雄
                              法  官  陳  如  玲
                              法  官  邱  顯  祥
上列正本證明與原本無異。
不得上訴。
                              書記官  許  美  惠
中    華    民    國    99    年    2     月    4     日
中華民國刑法第339條（普通詐欺罪）
意圖為自己或第三人不法之所有，以詐術使人將本人或第三人之
物交付者，處5年以下有期徒刑、拘役或科或併科1千元以下罰金
。
以前項方法得財產上不法之利益或使第三人得之者，亦同。
前二項之未遂犯罰之。

司法院資訊處製作；財團法人民間司法改革基金會備份。
